【裁判字號】    99,消債更,102
【裁判日期】    991221
【裁判案由】    更生事件
【裁判全文】
臺灣臺北地方法院民事裁定           99年度消債更字第102號
聲  請  人
即債務人    林毗礽
代  理  人  杜冠民律師
上列當事人因消費者債務清理事件聲請更生，本院裁定如下：
    主  文
更生之聲請駁回。
聲請費用由聲請人負擔。
    理  由
一、按債務人對於金融機構因消費借貸、自用住宅借款、信用卡
    或現金卡契約而負債務，在聲請更生或清算前，應提出債權
    人清冊，以書面向最大債權金融機構請求協商債務清償方案
    並表明共同協商之意旨，消費者債務清理條例（下稱消債條
    例）第151條第1項定有明文。又消債條例所定協商前置程序
    之意旨，在使金融機構與債務人就特定種類之債務清理事務
    上，利用法院程序外解決之協商機制，為迅速有效之自主性
    解決。而此一程序之進行，有賴當事人間之協力配合，本於
    誠信為基礎，形成債務清理之共識，藉由法院之事後核可，
    賦予協商內容作為執行名義之正當性。苟債務人提出協商請
    求之後，因可歸責債務人之事由，如不提出資料或同意金融
    機構調閱債務人之財產、收入、業務及信用狀況，造成金融
    機構無法及時取得資訊，使債權人、債務人得充分溝通，或
    在雙方協商債務清償方案內容時，債務人無正當理由推託，
    或不於該方案上簽名、蓋章或按指印，雖有債務協商不成立
    之形式，然藉由脫法方式造成此等結論，難謂債務人有進行
    債務清理之誠意可言。是以，基於誠實信用之意旨，對於此
    等脫法行為，除難認有進行前置協商程序之外，尚應類推適
    用消債條例第46條第3款前段之精神，裁定駁回債務人之聲
    請。
二、聲請意旨略以：聲請人積欠無擔保或無優先權之債務總額新
    臺幣（下同）5,179,514元，並曾以書面向最大債權金融機
    構安泰商業銀行股份有限公司（下稱安泰商業銀行）請求協
    商，惟因聲請人99年1月至3月平均薪資28,256元，扣除安泰
    商業銀行所提每期15,500元僅剩12,756元，實無法維持聲請
    人及女兒之最低基本生活，聲請人願提出以3個月1期，每期
    3萬元，期數24期（願延長至32期）之更生方案，爰聲請更
    生云云。
三、經查：
    （一）聲請人於聲請更生前雖以書面向最大債權銀行安泰商
          業銀行請求協商，然其未能達成協商之原因，係因聲
          請人「協商意願低落」、「經評估台端之基本生活支
          出及扶養子女等項目後，提供優惠還款方案，惟台端
          表示未能同意接受，且執意向法院聲請更生」，有聲
          請人提出之前置協商不成立通知書可參。安泰商業銀
          行亦於99年10月13日函覆本院：相對人（指本件聲請
          人，下同）於99年3月22日向本行申請前置協商，相
          對人表示任職於大華證券股份有限公司，薪資約平均
          為47,000元。相對人表示與配偶離婚，育有乙名子女
          ，無須扶養其他人，依民法第1116條之2所定，父母
          對於未成年子女扶養義務不因婚姻撤銷而影響，次依
          最低生活標準計算，臺北市有房屋支出為16,614元，
          無房屋支出為10,636元，故相對人每月支出費用為19
          ,932元，其每月收入扣除支出之餘額為27,068元。本
          行依上述金額，提供相對人利率0%、每期15,500元之
          二階段還款協議，惟相對人表示無法負擔，希望拿到
          協商不成立證明等語，本行再與相對人溝通後認相對
          人無協商意願，故寄送協商不成立通知書等語，有安
          泰商業銀行提出之民事陳述意見狀可參。
    （二）聲請人雖陳稱其99年1月至3月平均月薪為28,256元一
          詞，惟聲請人於前置協商申請人財產及收支狀況說明
          書記載其每月薪資為46,619元等語，另聲請人97年度
          、98年度收入為483,671元、771,232元，亦有財政部
          臺北市國稅局聲請人97年度、98年度綜合所得稅各類
          所得資料清單可參，以此計算，聲請人97年及98年每
          月平均薪資為40,306元（元以下四捨五入，以下同）
          、64,269元。又觀之聲請人99年1月至9月之薪資，其
          中(1)聲請人99年1月薪資為53,174元，扣除勞保費、
          福利金、獎金所得稅、健保費、眷屬團保費後為49,4
          52元（該月薪資明細表雖記載代扣其他費用6,089元
          及代扣費用10,395元，惟此部分應係聲請人遭強制執
          行扣薪3分之1部分，如達成協商，該部分即不會再繼
          續執行，故計算協商時之薪資時不應將該部分金額扣
          除，以下所述其他月份之代扣其他費用及代扣費用均
          不予扣除）；(2)聲請人99年2月薪資為63,581元，扣
          除勞保費、福利金、獎金所得稅、健保費、眷屬團保
          費後為59,235元；(3)聲請人99年3月薪資為23,102元
          ，扣除勞保費、福利金、獎金所得稅、健保費、眷屬
          團保費後為18,464元；(4)聲請人99年4月薪資為130,4
          60元，扣除勞保費、福利金、獎金所得稅、健保費、
          眷屬團保費後為118,891元；(5)聲請人99年5月薪資為
          15,241元，扣除勞保費、福利金、獎金所得稅、健保
          費、眷屬團保費後為14,381元；(6)聲請人99年6月薪
          資為50,868元，扣除勞保費、福利金、獎金所得稅、
          健保費、眷屬團保費後為48,353元；(7)聲請人99年7
          月薪資為34,958元，扣除勞保費、福利金、獎金所得
          稅、健保費、眷屬團保費後為33,203元；(8)聲請人99
          年8月薪資為35,000元，扣除勞保費、福利金、獎金
          所得稅、健保費、眷屬團保費後為33,245元；(9)聲請
          人99年9月薪資為37,500元，扣除勞保費、福利金、
          獎金所得稅、健保費、眷屬團保費後為35,745元。上
          開金額合計410,969元，若以9個月平均計算，聲請人
          99年1月至9月每月平均薪資為45,663元。
    （三）聲請人每月支出金額為何，聲請人於前置協商申請人
          財產及收支狀況說明書係記載包含房租18,000元、餐
          食及車費15,000元、水、電、電話費用8千元、保險
          費17,000元、學費1萬元、補習費1學期3萬元等語，
          惟本院審酌聲請人既已負債大於資產，本應較一般人
          更節約支出，撙節開銷，蓋消清條例所定債務清理程
          序之立法精神，並非維持債務人過去慣常之寬裕生活
          ，而係重新檢視其消費行為，故聲請人既已有不能清
          償之事由，生活消費程度自應受有限制，每月生活開
          支，自不能與一般人等量齊觀，除有絕對必要性支出
          之外，自當勤儉度日，優先誠實履行清償債務之責，
          故上開費用其中補習費、保險費均不得認係必要性支
          出，應予扣除。又聲請人住居臺北市，則本件聲請人
          之每月生活費用，仍應以內政部社會司所公告之98年
          度臺北市每人每月最低生活標準14,558元（該最低生
          活費用即包括食、衣、住、行等費用在內）為聲請人
          必要生活費用之計算，始為合理。是故，以聲請人每
          月收入平均約45,000元計算，扣除聲請人每月必要支
          出14,558元及扶養聲請人之女兒7,279元（因聲請人
          之女兒尚有父親為扶養義務人，故以14,558元÷2）
          後，聲請人每月剩餘23,163元，仍堪履行上開協商金
          額，自非屬具有不能清償之情事。聲請人不願接受最
          大債權銀行所提出可能清償債務之方式，其參與協商
          之誠意顯有不足，應認未確實踐行前置協商程序。
四、綜上，聲請人既非不能履行最大債權金融機構所提之還款條
    件，其拒不接受該還款條件致協商不成立，係因聲請人主觀
    上欠缺清理債務之誠意所致，應屬消極未盡相關協商義務，
    難謂已踐履本條例第151條規定之前置協商程序，且上開欠
    缺又屬無從補正，依前揭說明，債務人不得逕為更生之聲請
    ，其聲請更生，不應准許，應予駁回，爰裁定如主文。
中    華    民    國    99    年    12    月    21    日
              民事第二十二庭法      官  鄭佾瑩
上為正本係照原本作成
如不服本裁定，應於裁定送達後10日內，以書狀向本院提出抗告
，並繳納抗告費新臺幣1千元
中    華    民    國    99    年    12    月    21    日
                            書  記  官  鄭玉佩

司法院資訊處製作；財團法人民間司法改革基金會備份。
